【裁判字號】    94,重上更(二),215
【裁判日期】    950420
【裁判案由】    偽造有價證券等
【裁判全文】
臺灣高等法院臺中分院刑事判決   94年度重上更(二)字第215號
上  訴  人
即  被  告  丙○○
指定辯護人  本院公設辯護人  己○○
上列上訴人因偽造有價證券等案件，不服臺灣臺中地方法院88年
度訴緝字第552號中華民國88年11月25日第一審判決(起訴案號：
臺灣臺中地方法院檢察署87年度偵字第16828號 ），提起上訴，
案經判決後，經最高法院第二次發回更審，本院判決如下：
    主  文
原判決撤銷。
丙○○共同意圖為自己不法之所有，以詐術使人將本人之物交付
，處有期徒刑陸月，如易科罰金，以參佰元折算壹日。
    犯罪事實
一、丙○○曾因贓物罪，於民國87年10月24日，經臺灣台中地方
    法院判處有期徒刑3月，於87年11月18日易科罰金執行完畢(
    不構成累犯）。詎丙○○竟與戊○○（業經本院以92年度重
    上更(一)字第268號判處有期徒刑5年2月確定)共同基於意圖為
    自己不法所有及違反動產擔保交易附條件買賣以獲取不法利
    益之犯意聯絡，於87年3月25日，由戊○○向福灣企業股份
    有限公司（下稱福灣公司）之銷售業務員甲○○佯稱：擬由
    丙○○為買受人，庚○○、丁○○為連帶保證人，而以動產
    擔保交易附條買賣之方式購車云云，並由丙○○先行填具福
    灣公司分期購車申請書，戊○○則另行基於行使偽造私文書
    之概括犯意，自行在該申請書保證人簽名處偽簽庚○○、丁○○之署押，而偽造以庚○○、丁○○為保證人之福灣公司
    分期購車申請書，提出交付甲○○行使。同年月26日，甲○○乃與丙○○、戊○○在台中市○○路、大墩路口「陳記泡
    沬泡沬紅茶店」見面，戊○○即交付其先前任職銀行期間所
    取得之庚○○、丁○○名義之身分證影本及庚○○為所有權
    人之坐落台中縣大里市○○路○段181巷19號房地之土地及建
    物所有權狀影本予甲○○，以資取信，致福灣公司陷於錯誤
    ，而與丙○○簽訂動產擔保交易附條件買賣契約書，雙方約
    定由丙○○購買福灣公司之B2－2427號自小客車，分期付款
    總價為新台幣（下同)720136 元，除頭期款給付28000元外
    ，其餘自87年4月26日起至90年3月26日止，每月付款19226
    元，丙○○並在附表所示之本票發票人欄簽名，嗣戊○○即
    佯稱要將上開契約書及附表之本票交由庚○○、丁○○簽名
    ，詎戊○○取回上開契約書及本票後，又另行基於偽造有價
    證券、行使偽造私文書之犯意，在上開契約書乙方連帶保證
    人、車主與保證人對保簽章欄及附表本票共同發票人處分別
    偽造庚○○、丁○○署押，並持偽造之印章蓋用庚○○、丁○○之印文，而偽造庚○○、丁○○為連帶保證人之附條件
    買賣契約書及本票，隨即交付甲○○供購車之用而行使之，
    嗣戊○○取得福灣公司所交付之B2─2427號之自用小客車後
    ，旋即以15萬元之代價出賣予不詳姓名之人，並自87年5月
    間起與丙○○拒付其後之分期款項，致生損害於債權人福灣
    公司。嗣福灣公司派人協尋上開自小客車，並於87年7月3日
    向臺灣桃園地方法院聲請強制執行取回上開車輛（該院87年
    度執字第7455號），而於87年7月9日，會同臺灣桃園地方法
    院民事執行處人員在桃園縣中壢市○○路○段570號之停車場
    取回上開自小客車。
二、案經台中市警察局第五分局報請臺灣臺中地方法院檢察署檢
    察官偵查起訴。
    理  由
一、按被告以外之人於偵查中向檢察官所為之陳述，除顯有不可
    信之情況外，得為證據；又當事人或辯護人於法院調查證據
    時，知有第159條第1項（即被告以外之人於審判外之言詞或
    書面陳述，除法律規定外，不得作為證據）不得為證據之情
    形，而未於言詞辯論終結前聲明異議者，視為同意得為證據
    ，刑事訴訟法第159條之1第2項、第159條之5第2項定有明文
    。查，戊○○業經通緝致無從傳訊，然其於偵查中以被告身
    份所為之陳述，並無顯有不可信之情況（詳如後述），而其
    與甲○○於警詢時所為之陳述，被告及辯護人於本案辯論終
    結前均未聲明不得作為證據，依首揭說明，上開兩人於警詢
    及偵查中所為之陳述，自得作為證據。
二、訊據被告丙○○（以下稱被告)固坦承有與戊○○於87年3月
    間，共同以動產擔保交易附條件買賣方式向福灣公司購買B2
    ─2427號自用小客車，並由其擔任動產擔保交易之買受人，
    及在提出給福灣公司之如上開分期購車申請書、附條件買賣
    契約書及附表所示之本票上簽名等事實不諱，惟矢口否認有
    何詐欺及違反動產擔保交易之犯行，辯稱：伊係於87年 3月
    間，閱報前往應徵公司負責人，始認識戊○○，因戊○○告
    知其所仲介位於南投縣埔里鎮之房屋願過戶登記予伊，惟伊
    須以分期付款方式購買一部自用小客車供其使用，伊不疑有
    詐，始同意在分期購車申請書、動產擔保交易附條件買賣契
    約書及本票上簽名，其餘購車事宜及連帶保證人等之簽章均
    非伊所為，伊若有違法之故意，就不會在上開文件上簽署真
    名，又上開自小客車並非伊取走，且購買時伊亦先付8萬500
    0元給戊○○充當車款，事後亦曾給付2期之分期款項，伊並
    無詐騙及違反動產擔保交易之犯行云云。惟查：
  (一)本案係由戊○○介紹被告向福灣公司購買上開自小客車，戊○○並提供庚○○、丁○○名義之身分證影本及庚○○為所
    有權人之坐落台中縣大里市○○路○段181巷19號房地之土地
    及建物所有權狀影本以取信甲○○，雙方於87年 3月26日簽
    訂上開附條件買賣契約，並辦妥動產交易附條件買賣設定登
    記後，甲○○即將上開自小客車交予戊○○，嗣自87年 5月
    間起，被告與戊○○即拒付分期款項，福灣公司乃向臺灣桃
    園地方法院聲請強制執行取回上開車輛，並於87年7月9日，
    會同法院民事執行處人員在桃園縣中壢市○○路○段570號之
    停車場取回上開自小客車等情，業據證人甲○○於警詢及本
    院審理時證述在卷(見偵字第16828號卷32頁，本院上訴卷第
    52、53頁）。而上開庚○○、丁○○之身份證資料及庚○○
    之不動產所有權狀影本，均係戊○○原來任職於寶島商業銀
    行替客戶辦理信用卡所留存下來的資料，甲○○將上開自小
    客車交予戊○○後，旋遭戊○○以15萬元出賣予不詳姓名之
    人（該車因有向公路局台中區監理所豐原監理站為動產擔保
    附條件買賣設定登記，故無法辦理所有權移轉登記，致無從
    查詢係出賣予何人，嗣該車旋為福灣公司取回）等情，亦據
    戊○○於警詢、偵查及原審證述在卷 (見偵字第16828號卷6
    、77頁，原審卷第38頁），且有附表之本票、分期購車申請
    書、附條件買賣合約書、動產交易附條件買賣設定登記申請
    書、庚○○上開土地及建築改良物所有權狀影本附卷可證（
    見原審卷第17至29頁），並經本院調閱臺灣桃園地方法院87
    年度執字第7455號卷查核屬實。
  (二)被告於警詢時即坦承其係依報紙登載向戊○○應徵「公司負
    責人」，始認識戊○○，並稱「我不知道去當人頭保會造成
    這種後果」等語（見偵字16828號卷第21、24頁)。查，被告
    為高職肄業，教育程度非低，渠應徵所謂「公司負責人」時
    ，當不難察覺其將來僅係被利用之人頭。且戊○○於警詢亦
    供稱：「丙○○是見報來應徵人頭，我見他很配合，就叫他
    與我一起從事招攬人頭」等語（見偵字16828號卷第8頁）；
    嗣於偵查中亦供稱：「我有意圖以人頭戶申請信用卡。丙○○是我應徵進來的，他替我招攬五個人頭，但是他給的人頭
    信用有瑕疵，故我未送件出去」等語（見偵字16828號卷第7
    9頁)，足見被告應知戊○○對外為交易行為時係利用人頭為
    之。況衡諸一般動產擔保交易附條件買賣契約，常須提供一
    定之資力證明及有連帶保證人之保證，出賣人始同意將標的
    物出賣與買受人，為社會生活經驗可以得知之事實。蓋若非
    有一定之擔保，則出賣人當不從事如此高風險之買賣，此觀
    之本件福灣公司之分期購車申請書及附條件買賣合約書上，
    均有保證人一欄之設計，亦可得知。被告既不否認上開分期
    購車申請書及附條件買賣合約書上買受人之簽名，均為其所
    自為，則亦應對動產擔保交易附條件買賣之須有連帶保證人
    之事實知之甚明，竟同意由戊○○提供人頭保證人，參以被
    告亦坦承：伊購車之目的係為交付予戊○○使用，以獲得戊○○同意將所介紹之房屋移轉登記予伊，伊購車並沒有支付
    任何金錢等語（見偵字第16828號卷第22頁)，足見被告並無
    購車之真意。而被告於87年3月26日購得上開自小客車後，
    仍續與戊○○共同以人頭身分證充當保證人，並知悉戊○○
    已將上開自小客車出售予他人等情，亦據被告於警詢時供稱
    ：伊曾於87年7月7日因涉嫌偽造身分證，經警查獲，當時在
    伊身上查獲偽造之身分證，係戊○○於87年7月1日，在台中
    市○○○○街處交給伊，要拿來替別人做保證人用的，伊以
    分期付款之方式所購得之上開自小客車已被戊○○賣掉等語
    （見偵字第16828號卷第21、22頁)。是被告既無購車之真意
    ，且知林俊毅取得上開自客車後，旋即出賣予他人，竟自87
    年5月間起即拒付分期款項，其與戊○○有共同詐欺福灣公
    司及違反動產擔保交易法之犯行，應堪認定。被告嗣於本院
    審理時辯稱：伊購車時曾亦支付8萬5000元予戊○○充當車
    款，並無詐騙及違反動產擔保交易法之犯行云云，要屬事後
    卸責之詞，不足採信。
二、核被告所為，係犯刑法第339條第1項詐欺罪及動產擔保交易
    法第38條動產擔保交易之債務人，意圖不法之利益，將標的
    物出賣罪。被告與戊○○間有犯意之聯絡及行為之分擔，為
    共同正犯。被告所犯上開兩罪間，有方法結果之牽連關係，
    為牽連犯，應依刑法第55條之規定，從情節較重之詐欺罪論
    處，公訴人雖漏未論及被告尚犯有動產擔保交易法第38條之
    罪，然動產擔保交易法第38條之罪部分，業據公訴人於犯罪
    事實欄敘述被告係以動產擔保交易方式為詐欺之犯罪行為甚
    明，應認已起訴，而僅係漏引起訴法條，本院自應併予審理
    。原審以被告罪證明確，予以論罪科刑，固非無見，惟本案
    在上開分期購車申請書、附條件買賣契約書及附表之本票上
    偽簽庚○○、丁○○之署押，係戊○○另行起意單獨為之，
    並無證據足以證明被告亦涉有此部分之犯行（詳如後述），
    原審認被告亦共犯刑法第216、210條之行使偽造私文書罪及
    同法第201條第1項之偽造有價證券罪，即有未洽。被告上訴
    意旨否認犯罪，指摘原判決不當，雖無理由，但原判決既有
    上述可議之處，自應由本院將原判決撤銷改判。審酌被告犯
    罪之動機、目的、手段、品行，被告以詐騙之手段，破壞社
    會經濟秩序及善良風氣，惟本件犯罪之所得悉為戊○○所取
    ，被告係因一時貪圖之心，而受戊○○之利誘，始共同為之
    ，而上開自小客車嗣亦經福灣公司取回及被告犯罪後否認犯
    行等一切情狀，量處如主文所示之刑。查被告行為後，刑法
    第41條業於90年1月10日修正公布，同年月12日生效，修正
    後刑法第41條第1項前段規定「犯最重本刑為5年以下有期徒
    刑以下之刑之罪，而受6個月以下有期徒刑或拘役之宣告，
    因身體、教育、職業、家庭之關係或其他正當事由，執行顯
    有困難者，得以1元以上3元以下折算1日，易科罰金。」，
    與修正前刑法第41條規定「犯最重本刑為3年以下有期徒刑
    以下之刑之罪，而受6個月以下有期徒刑或拘役之宣告，因
    身體、教育、職業、家庭之關係，執行顯有困難者，得以1
    元以上3元以下折算1日，易科罰金。」不同。比較新舊法結
    果，以新法較有利於行為人，故依刑法第2條第1項前段規定
    ，本件自應適用裁判時之法律即修正後刑法第41條第1項前
    段之規定，並諭知易科罰金之折算標準。
三、公訴意旨另略以：被告明知戊○○化名為「洪大鵬」，亦明
    知戊○○在上開附條件買賣契約書上，係偽簽庚○○、丁○○之姓名，竟於87年 3月26日，以買受人之名義與福灣公司
    簽訂上開附條件買賣契約書，購買上開自小客車，嗣戊○○
    取得上開自小客車後，旋以15萬元之價格出售予不詳姓名者
    圖利，足以生損害於福灣公司及庚○○、丁○○，因認被告
    此部分所為，亦涉有刑法第216、210條之行使偽造私文書罪
    嫌。訊據被告堅決否認有此部分之犯行，辯稱：伊不知戊○○偽造簽名之事，否則伊豈會在附表之本票及附條件買賣契
    約書上簽署真名等語。經查：
  (一)按犯罪事實應依證據認定之，無證據不得認定犯罪事實；又
    不能證明被告犯罪者，應諭知無罪之判決，刑事訴訟法第15
    4條第2項、第301條第1項分別定有明文。
  (二)本件戊○○係以「洪大鵬」之名義登報，被告至所購買之上
    開自小客車遭賣掉後，方知「洪大鵬」之真名為戊○○等情
    ，業據被告於本院審理時供述在卷（見本院上訴卷第72頁、
    上更(一)卷第24頁），核與證人呂秋明於原審及本院、甲○○
    於本院所證：戊○○均自稱「洪大鵬」等語（見原審卷第45
    頁，本院上訴卷第52、53頁）相符，是公訴人認被告於簽訂
    附條件買賣契約及附表之本票時，已知戊○○化名為洪大鵬
    一節，似有誤會。
  (三)而上開附條件買賣契約書，係由戊○○偽簽連帶保證人庚○○、丁○○的名字，被告並不知道戊○○偽造資料等情，亦
    據戊○○於警詢時供述屬實（見偵字第16828號卷第225頁）
    參以被告係以其真實姓名及身分證統一編號填具上開附條件
    買賣契約書及附表之本票，若被告確知戊○○係冒用庚○○
    、丁○○之名義擔任購車之連帶保證人，被告應不致於填具
    真實姓名，是被告辯稱其不知戊○○偽造簽名等語，應堪採
    信。
  (四)至被告雖明知戊○○對外為交易行為時係利用人頭為之，而
    庚○○、丁○○亦係戊○○所提供之人頭保證人，已如前述
    。惟所謂之「人頭」，一種係為獲取代價，而將自己之身分
    證件或存摺資料出賣予他人，如目前盛行之人頭帳戶及本案
    之被告；另一種則係由行為人偽造或盜用他人之身分證件，
    本件既查無其他證據足以證明被告於簽訂上開附條件買賣契
    約及本票時，即知悉戊○○偽簽庚○○、丁○○之姓名，自
    不能單憑被告知悉林俊毅係利用人頭對外交易一節，即認定
    被告有與戊○○共犯偽造有價證券及行使偽造私文書之罪行
    。又被告嗣於87年7月7日，因涉嫌偽造身分證案件，經警查
    獲時雖在其身上查獲偽造之身分證（詳如前述），然參以戊○○於警詢時供稱：伊事後有告知被告，利用其做人頭購買
    汽車，然後偷偷將車子變賣換現金供己花費等語（見偵字第
    16828號卷第102頁），顯見戊○○應係事後才將偽造之情形
    告知被告。
  (五)綜上論述，本件既無證據足以認定被告有行使偽造私文書之
    犯行（亦無證據足以證明被告有原審認定偽造有價證券之犯
    行），就此部分本應為被告無罪之諭知，惟公訴人認此部分
    與上開起訴並經論罪部分，有牽連犯之裁判上一罪關係，爰
    不另無無罪之諭知。
據上論結，應依刑事訴訟法第369條第1項前段、第364條、第299
條第1項前段，動產擔保交易法第38條，刑法第2條第1項前段、
第28條、第55條、第339條第1項、修正後第41條第1項前段，罰
金罰鍰提高標準條例第1條前段、第2條，判決如主文。
本案經檢察官乙○○到庭執行職務。
中    華    民    國    95    年    4    月   20      日
            刑事第十庭  審判長法  官  林  照  明
                              法  官  唐  光  義
                              法  官  蔡  名  曜
上列正本證明與原本無異。
被告不得上訴，檢察官得上訴。
如不服本判決應於收受送達後十日內向本院提出上訴書狀，其未
敘述上訴之理由者並得於提起上訴後十日內向本院補提理由書（
均須按他造當事人之人數附繕本）。
                              書記官  劉  恆  宏
中    華    民    國    95    年    4    月  24       日
附表：
一、發票日87年3月26日、到期日87年4月26日、面額57萬1000元
    、受款人福灣企業股份有限公司，發票人丙○○（其上之共
    同發票人處，並有戊○○偽造庚○○、丁○○之署押及印文
    各1枚）
附錄本案論罪科刑法條全文：
刑法第339條第1項
意圖為自己或第三人不法之所有，以詐術使人將本人或第三人之
物交付者，處 5年以下有期徒刑、拘役或科或併科1000元以下罰
金。
動產擔保交易法第38條
動產擔保交易之債務人，意圖不法之利益，將標的物遷移、出賣
、出質、移轉、抵押或為其他處分，致生損害於債權人者，處 3
年以下有期徒刑、拘役或科或併科6000元以下之罰金。
                                                      Ａ


司法院資訊處製作；財團法人民間司法改革基金會備份。
